【裁判字號】    98,醫,9
【裁判日期】    990129
【裁判案由】    侵權行為損害賠償
【裁判全文】
臺灣高雄地方法院民事判決                 98年度醫字第9號
原      告  甲○○
訴訟代理人  黃奉彬律師
被      告  乙○○
上列當事人間請求侵權行為損害賠償事件，經本院於民國99年1
月20日言詞辯論終結，判決如下：
    主      文
原告之訴及假執行之聲請均駁回。
訴訟費用由原告負擔。
    事實及理由
一、本件原告起訴主張伊因罹患尿毒症，原於高雄縣立鳳山醫院
    （委託財團法人長庚紀念醫院經營，下稱鳳山醫院）接受血
    液透析之洗腎療程，嗣於民國95年12月6 日、11日及自同月
    18日起至96年3 月9 日止，乃改前往址設高雄縣鳳山市○○
    路16之4 號由被告為負責人且為內科醫師之「新華田內科診
    所」接受血液透析之治療，而伊初至該診所接受治療前，曾
    檢查C 型肝炎病毒抗體（Anti HCV）為陰性反應，開始治療
    後亦經檢查血中麩胺酸丙酮酸轉胺值為29U/L ，血清鐵蛋
    白值為269.4 ng/ml ，檢查結果顯示伊之肝功能均屬正常。
    詎伊於96 年3月7 日接受定期抽血檢查後，乃發覺血中麩胺
    酸丙酮酸轉胺值為593U/L，血清鐵蛋白值為1657.4 ng/ml
    而均偏高，再於同月9 日檢測結果，發現血中麩胺酸苯醋酸
    轉胺值為147U/L，鹼性磷酸值為180U/L，檢查結果顯示
    肝功能異常，伊見狀遂於同月13日返回鳳山醫院接受檢查，
    檢查結果亦顯示血中麩胺酸丙酮轉胺值為616U/L，麩胺酸
    苯醋酸轉胺值為178U/L，鹼性磷酸轉胺值為250 U/L ，
    總膽紅素值為0.6mg/dl，血清蛋白值為1653.9 ng/ml，且檢
    測C 型肝炎抗體及HCV-RNA （C 型肝炎核糖核酸）定性檢查
    均呈陽性反應，至此伊始知已受C 型肝炎感染。今被告身為
    內科及血液透析治療之專科醫師，原應注意避免伊遭受感染
    ，其竟疏未注意及此，致伊於接受治療時感染C 型肝炎，且
    其於治療期間連續對伊注射過量之鐵劑而未進行檢測，致伊
    血清鐵蛋白值超過正常值5 倍之多，使伊蒙受肝臟受損之風
    險，其就此醫療自應負過失之責，而伊就此已支出醫藥費新
    臺幣（下同）172,638 元、計程車費用4,500 元、增加生活
    所需之費用3,494 元，且伊前為職業軍人，嗣因公成殘辦理
    退伍，每年約可領取1,197,687 元俸給，以染C 型肝炎平均
    約減10年壽命計算，伊至少約損失11,976,870元，而伊身體
    及精神因此倍受折磨，痛苦異常，爰請求350 萬元之精神慰
    撫金，為此爰依民法第184 條、第193 條、第195 條等規定
    ，提起本件訴訟，並聲明求為判決被告應給付3,680, 632元
    及自起訴狀繕本送達之翌日起至清償日止，按週年利率5%計
    算之遲延利息，且願供擔保請准宣告假執行。
二、被告則以C 型肝炎病毒之傳染，主要是經由血液或體液透過
    皮膚進入體內而感染，而原告在95年12月6 日至伊診所接受
    治療後，亦曾於同月8 日、13日及15日間返回鳳山醫院接受
    血液透析治療，且於同月16日亦因車禍造成左手骨折及腳部
    挫傷等有開放性的傷口而至二聖醫院接受治療，凡此都可能
    造成感染，且C 型肝炎的潛伏期為2 週至6 個月，在此期間
    內，除血液透析及開放性傷口外，尚有理髮、共同牙刷或其
    他行為，均足以造成病毒侵入皮膚之可能，其亦可能經由性
    行為而傳染，且也有40% 之不明感染原因，而原告每週在伊
    診所所停留之時間不超過12小時，其餘時間外之活動，並非
    是伊可以了解，又伊診所係全新開幕，地板係採用開刀房所
    使用之無縫隙地板，所使之血液透析機係可以自動加熱至攝
    氏90度以消滅細菌、病毒，並不需留置人員操作，對於床單
    及人工腎臟亦都不重覆使用，已感染B 肝及C 型肝炎之病患
    均需使用專屬之血液透析機，未曾感染者則使用固定之床位
    及透析機，而伊診所內與原告使用同一床位接受血液透析治
    療之病患共計5 人，在發現原告感染C 型肝炎後，伊均曾對
    其餘病患加以檢驗，惟全部均呈現陰性反應，且至96年底潛
    伏期過後再進行追蹤檢查，亦無人遭受C 型肝炎之感染，是
    原告應非在伊診所感染C 型肝炎，另伊對原告施打鐵劑之療
    程乃係因之在血液透析時流失相當多的鐵而處於功能性貧血
    之狀態，故須使用鐵劑以為補充，而伊所為均係得原告同意
    且按台灣腎臟醫學會所編「血液透析診療指引」所訂標準為
    之，於此並無任何疏失，原告請求自為無據等語為辯，並聲
    明求為判決駁回原告之訴及假執行之聲請，如受不利判決，
    且願供擔保請准免為假執行之宣告。
三、兩造不爭執之事項：
  (一)、被告為新華田診所之負責人，並為內科及血液透析治療之
      專科醫師。
  (二)、原告因罹患尿毒症而原在鳳山醫院接受血液透析之洗腎療
      程，嗣於95年12月6 日、同月11日及同月18日起至96年3
      月9 日止，均前往新華田診所接受治療，而原告至新華田
      診所就診前，曾為C 型肝炎病毒抗體檢查為陰性反應，血
      中麩胺酸丙酮酸轉胺值為29U/L 、血清鐵蛋白質為269.
      4n g/ml ，檢查結果顯示肝功能正常，後於96年3 月7 日
      在該診所接受定期抽血檢查，檢查結果顯示血中麩胺酸丙
      酮酸轉胺值為593U/L（正常值為0-40 U/L）、總膽紅素
      值為0.4mg/dl（正常值為0-1.3mg/dl）、鹼性磷酸值為
      216U/L（正常值為28-140U/L ），同月9 日複檢檢測結果
      血中麩胺酸苯醋酸轉胺值為147U/L（正常值為0-35U/L
      ），鹼性磷酸值為180U/L，經告知原告後，原告另於同
      月15日及16日間前往鳳山醫院接受檢查，檢測C型肝炎抗
      體由陰性反應轉為陽性反應，同月23日檢測HCV-RNA定性
      檢查結果呈陽性反應。
  (三)、原告於95年12月8 日、13日、15日均至鳳山醫院接受洗腎
      治療，同年月16日則因車禍受有左手骨折、腳部挫傷等傷
      害而至二聖醫院接受治療。
  (四)、原告前就系爭事件對被告為業務過失傷害之告訴，經台灣
      高雄地方法院檢察署檢察官偵查終結後，乃認罪嫌不足而
      以該署97年度偵字第21652 號為不起訴處分；原告不服提
      起再議，經臺灣高等法院高雄分院檢察署發回後，高雄地
      方法院檢察署檢察官亦以97年度偵續字第391 號為不起訴
      處分確定。
  (五)、原告之配偶為C型肝炎患者。
四、本院就兩造必要爭點所為之判斷：
  (一)、按「民事訴訟如係由原告主張權利者，應先由原告負舉證
      之責，若原告先不能舉證，以證實自己主張之事實為真實
      ，則被告就其抗辯事實即令不能舉證，或其所舉證據尚有
      疵累，亦應駁回原告之請求。」，最高法院17年上字第
      917 號著有判例可參。是當事人之原告主張其有權利者，
      依法就此有利於己之事實本負有舉證之責，故主張對造應
      負侵權行為損害賠償責任者，自應舉證以實其說，且負舉
      證責任之當事人亦須證明至使法院就該待證事實獲得確實
      之心證始盡其證明責任，倘不負舉證責任之他造當事人，
      就同一待證事實已證明間接事實，而該間接事實依經驗法
      則為判斷，與待證事實之不存在可認有因果關係，足以動
      搖法院原已形成之心證者，將因該他造當事人所提出之反
      證，使待證事實回復至真偽不明之狀態，此際，自仍應由
      主張該事實存在之一造當事人舉證證明之，始得謂已盡其
      證明責任。
  (二)、本件原告固以其係因至被告經營之診所為洗腎療程而感染
      C 型肝炎云云，並提出診斷證明書為據，惟被告除就原告
      在就診後嗣檢出C 型肝炎乙事不為爭執外，餘則予以否認
      。而查原告因罹患尿毒症而原在鳳山醫院接受血液透析之
      洗腎療程，嗣於95年12月6 日、同月11日及同月18日起至
      96年3 月9 日止，均前往新華田診所接受治療，惟其於此
      間仍於95年12月8 日、13日、15日返至鳳山醫院接受洗腎
      治療，且於同年月16日則因車禍受有左手骨折、腳部挫傷
      等傷害而至二聖醫院接受治療，又原告在至新華田診所就
      診前，曾為C 型肝炎病毒抗體檢查為陰性反應均如上述，
      而原告就系爭事件前業對被告為業務過失傷害之告訴，經
      台灣高雄地方法院檢察署檢察官為此函請行政院衛生署醫
      事審議委員會為鑑定結果乃認：「(3)C 型肝炎病毒(HCV)
      係透過血液及體液直接接觸而傳染。傳染之途徑包括共用
      注射用及非注射用之藥物器材( 注射針筒、炊具、止血帶
      、吸管及其他管子等) 。紋身、刺青及針灸所用之針也可
      能會傳播C 型肝炎病毒。雖然比較少見，旦共用刮鬍刀、
      牙刷、指甲銼等個人物品也有可能成為傳染、途徑。據統
      計，尿毒症病人較一般人有較高之機率感染C 型肝炎病毒
      ，接受之血液透析治療之病人比起接受之腹膜透析治療之
      病人則有更高之機率。一般而言，在感染C 型肝炎病毒病
      人當中，有許多病人之感染途徑不明。本案病人C 型炎病
      毒感染，無法確實認定是於透析中感染。」等語，此亦經
      本院調閱該署97年度偵字第21652 號卷宗（該卷第29頁以
      下）查明無訛，另與原告同期間在被告所營上開診所為洗
      腎療程，且在本件事發前經檢驗亦無感染C 型肝炎之病患
      陳鳳春、王俊彥、洪蔡紅緞、邱明傑等人於本件事發後經
      分別在96年3 月19日及96年12月5 、6 日為持續追蹤檢查
      結果亦均未有C 型肝炎之感染，亦有檢驗報告單附於該卷
      可稽（46-49 、59 -63頁），是依上開鑑定所示意見，患
      尿毒症且接受血液透析治療之原告於療程中因經由血液及
      體液之直接接觸而感染C 型肝炎病毒之機率雖較一般人及
      接受腹膜透析治療之病人為高，且不能排除係於被告處為
      血液透析治療所感染，惟原告在被告處為洗腎療程之過程
      中亦曾返至鳳山醫院接受血液透析治療3 次，以原告在該
      期間並非全程在被告所營院所為治療之情形下，其是否係
      因被告處之血液透析治療而為感染即非無疑，且如上述之
      C 型肝炎病毒之傳染途徑原甚為多元，並有許多病人之感
      染途徑迄為不明，以接受血液透析治療並非唯一之感染途
      徑，且在原告每週僅為2 至3 次至被告處為數小時短期之
      治療，餘之時間均返回社會為正常生活之情形下，其是否
      係因被告之治療始為感染亦非無慮，加以C 型肝炎之潛伏
      期為2 週至6 個月（通常為6 至9 週），此為行政院衛生
      署疾病管制局傳染病防治工作手冊所載明（同上偵卷第11
      9 頁），以原告於至被告處接受血液透析治療前已長期於
      鳳山醫院接受洗腎治療，而其在被告處接受之3 個月療程
      乃均仍在C 型肝炎潛伏期之範圍，則其於鳳山醫院轉出時
      所為之肝功能正常之檢查結果，仍因此可能係因在C 型肝
      炎潛伏期之範圍故未檢出，亦即此並不代表其在轉往被告
      處為治療時即全屬正常而未受到感染，其仍有在鳳山醫院
      接受治療期間內即已感染C 型肝炎而在接受被告治療時發
      病之高度可能，況與原告在同一時期內亦同於被告處接受
      血液透析治療且經檢驗亦無感染C 型肝炎之陳鳳春等4人
      在發現原告感染C 型肝炎後，經被告持續於逾潛伏期範圍
      外之9 個月期間對其等為2 次抽血檢驗結果均呈C 型肝炎
      抗體陰性反應，以同批人等使用同批之器材設備、床位，
      如原告確係因被告所營診所之血液透析設備消毒不完全或
      另有其他感染源之疏漏，餘諸4 人理應同受感染而得在逾
      潛伏期外之檢驗時間檢出陽性反應，然其等之檢驗結果卻
      與此符常理之推論殊異，顯見被告所營診所之血液透析設
      備及其環境等應符避染之規範，原告是否係於該診所內接
      受血液透析治療而感染等情不無斟酌之餘地，再衡諸C 型
      肝炎之感染途逕、不明感染原因之比例、原告於該期間曾
      受車禍之傷害而為治療及前開鑑定結果等情，本件並無法
      確認原告係於接受被告之血液透析治療時始遭受感染之情
      ，而原告於此復未能提出足使本院獲得確實甚僅相當程度
      之心證，其主張感染C 型肝炎係被告之醫療行為所致云云
      即屬無據。
  (三)、原告復以被告於其治療期間連續對之注射過量之鐵劑而未
      進行檢測，致其血清鐵蛋白值超過正常值甚多而有過失云
      云，惟此業經被告所否認。而查原告於95年12月13日在鳳
      山醫院為血液檢查結果，其TSAT為18% 、ferritin為289.
      3 ，至被告所營診所後，每週給予靜脈注射鐵劑10Ong/m1
      ，至96年2 月21日止共接受鐵劑注射10次，嗣於96年3 月
      7 日採血檢驗等情，此有血液透析醫囑及基本資料、檢驗
      報告單等件在卷可稽，另關於被告就系爭鐵劑注射是否過
      量或不當等情，經台灣高雄地方法院檢察署檢察官函請醫
      事審議委員會為鑑定結果乃認：「(一)依據台灣腎臟醫學會
      編著之『台灣血液透析臨床診療指引』指出：鐵劑補充之
      要件--鐵質補充的目標為(1)慢性腎衰竭的病人應該要有足
      夠的鐵來把血紅素Hb維持在ll~12g/dL(或血容比Hct33%~3
      6%。(2)要達到這個標準，病人必須使用鐵劑讓運鐵蛋白飽
      和度TSAT≧20% ，血清鐵蛋白Serum ferritin≧10Ong/m1
      。鐵劑補充之流程及限制--靜脈注射鐵劑可以從各種不同
      的劑量開始給予。假如運鐵蛋白飽和度(TSAT)∠20% 和/
      或血清鐵蛋白小於100ng/mL，建議成人在每次血液透析後
      應該給予1OO~125 mg鐵劑約8~10次; 如果給予完後TSAT
      仍然∠20% 和/ 或血清鐵蛋白∠100ng/mL，再給予一輪。
      當病人運鐵蛋白飽和度大於20% 及血清鐵蛋白≧100ng/mL
      ，建議可以改成每週一次給予25~l25mg的鐵劑。另外，也
      可以視情況每週給予三次或兩週給予一次每次250~1,000
      mg，給予l2週。大部分病人在運鐵蛋白飽和度小於50% 及
      血清鐵蛋白小於800ng/mL時，就可以達到Hgb1l~l2g/dL(H
      ct 33%~36%) 之目標。對那些運鐵蛋白飽和度大於50% 且
      / 或血清鐵蛋白大於800ng/mL之病人，靜脈注射鐵劑應該
      停用至少3 個月，再驗1 次鐵之指標後，再決定是否還要
      給予鐵劑；當運鐵蛋白飽和度降至小於50% ，且血清鐵蛋
      白已經降到小於800ng/mL時，再開始以每週l 次之方式，
      施打原劑量的1/3 或l/2 。(二)依據台灣腎臟醫學會編著之
      『台灣血液透析臨床診療指引』第45頁指出：『靜脈注射
      過多鐵劑目前不確定是否是感染的危險因子』... (四)病人
      於96年3 月7 日檢測血清鐵蛋白值達1657.4ng /ml原因可
      能為(1)C 型肝炎，肝臟發炎狀況下，血清蛋白上升；(2)身
      體內鐵質因鐵劑注射而上升。一般而言，血清鐵蛋白值上
      升，在停用鐵劑後會逐漸回復... (五)依據台灣腎臟醫學會
      編著之『台灣血液透析臨床診療指引』，醫師乙○○對病
      人施行之補充鐵劑之處置及過程並無過當。(六)如何追蹤鐵
      之狀況--(1)在調整EP0 劑量之前，沒有給予鐵劑的病人每
      個月應該驗TSAT和Serum ferritin，已經施打鐵劑之病人
      ，則至少3 個月檢測l 次，直到Hgb/Hct 到達標準。(2)追
      蹤Hgb/Hct 、TSAT及serum ferritin是否還在標準值，至
      少要每3 個月檢測1 次。(3)在施打靜脈注射鐵劑的時候，
      如果每週給予量為l00~125mg 或更少，檢查上述指標時不
      須要中斷鐵劑之治療。(4)如果每次施打鐵劑劑量是l000mg
      或更多，上述檢驗就要間隔2 週以上。如果每次給予劑量
      為即200~500 g ，則需要7 天以上之間隔才驗得準確。(5)
      沒有施打EPO ，且TSAT大於20% ，serum ferr itin 大於
      100ng/mL的慢性腎衰竭病人，只要每3 到6 個追蹤這些數
      值。檢測血清鐵蛋白值至少3 個月檢測l 次，直到Hgb/Hc
      t 到達標準，醫師乙○○之舉措尚在腎臟醫學會之規範之
      內，尚無違誤」等語，等語，此經本院調閱該署97年度偵
      續字第391 號卷宗（該卷第62頁以下）查明無訛，是原告
      於轉至被告處為血液透析治療時，其運鐵蛋白飽和度既小
      於20% ，血清鐵蛋白值則大於100ng/mL，依上開鑑定意旨
      所示台灣腎臟醫學會編著之「台灣血液透析臨床診療指引
      」所載，被告自應在其透析後給予1OO~125 mg鐵劑約8~10
      次，並至少應於3 個月間予以檢測1 次，則觀諸被告所為
      之鐵劑補充舉措及檢測時間，自均在台灣腎臟醫學會之上
      開規範之內，其所為自無違於該科專業之要求，原告並不
      得以可能係因感染C 型肝炎以致血清鐵蛋白值升高而倒果
      為因指為係被告對之注射過量鐵劑所致者，原告主張尚為
      無據。
五、綜上所述，本件並無法確認原告係於接受被告之血液透析治
    療時始遭受C 型肝炎之感染，且被告對原告所為之鐵劑補充
    舉措及檢測時間均符專業規範之要求而無違失，原告主張被
    告之醫療行為存有過失云云尚為無據，從而原告依侵權行為
    之法律關係請求被告應給付如其聲明所示之金額及遲延利息
    ，依法洵屬無據，自應予以駁回，而原告之訴既經駁回，其
    假執行之聲請即失所附，亦應併予駁回。
六、本件為判決基礎之法律關係已臻明確，兩造其餘之攻擊防禦
    方法核與判決結果不生影響，毋庸一一論列，併此敘明。
七、據上論結：本件原告之訴為無理由，合依民事訴訟法第78條
    ，判決如主文。
中    華    民    國    99    年    1     月    29    日
                       民事第四庭    法  官  黃宏欽
正本係照原本作成。
如不服本判決，應於送達後20日內，向本院提出上訴狀並表明上
訴理由，如於本判決送達前提起上訴者，應於判決送達後10日內
補提上訴理由書（須附繕本）。
中    華    民    國    99    年    1     月    29    日
                                     書記官  張家瑜

司法院資訊處製作；財團法人民間司法改革基金會備份。
